# Regresi Data Panel Spasial 

Pemodelan ini merupakan salah satu alternatif yang dapat dilakukan ketika data yang kita kaji selain merupakan data spasial, juga merupakan data deret waktu. 

Tahapan yang dapat dilakukan dalam melakukan pemodelan regresi data panel adalah sebagai berikut:

(1) melakukan eksplorasi hubungan antar peubah, sebaran data, dsb.

(2) menganalisa data panel dengan melakukan pengujian berikut:
 
    - Uji Breusch-Pagan untuk menguji adanya efek waktu, individu atau keduanya
 
    - Uji Chow untuk menguji signifikansi antara model gabungan dan model pengaruh tetap
 
    - Uji Hausman untuk menguji signifikansi antara model pengaruh acak dengan model pengaruh tetap

(4) melakukan pemodelan data panel sesuai dengan indikasi yang diperoleh pada tahap (1) s.d (3)

(5) mengevaluasi kebaikan model

Sedangkan tahapan dalam pemodelan data panel spasial adalah: (Rakhmi, 2015)

(1) Eksplorasi Data

(2) Uji ketergantungan spasial, dapat menggunakan uji CD Pesaran dengan hipotesis sebagai berikut:

> $H_0: \rho_{ij}=\rho_{ji}= korelasi(\varepsilon_{it}, \varepsilon_{jt})=0$, untuk $i \ne j$

> $H_1: \rho_{ij}=\rho_{ji} \ne 0$ , untuk beberapa $i \ne j$

(3) Bila perlu, menguji autokorelasi spasial pada peubah penjelas, dapat menggunakan uji Moran.

(4) Sesuai dengan indikasi pada tahapan sebelumnya, kita dapat melakukan pemodelan data panel spasial, dengan menggunakan matriks pembobot spasial yang sesuai.

(5) Mengevaluasi kebaikan model yang disusun pada tahap (4).

(6) Menginterpretasikan model.




## Ilustrasi: Kemiskinan di Pulau Jawa

Sebagai ilustrasi, modul ini akan membahas studi kasus yang diteliti oleh Agusti (2015). Pada ilustrasi ini, kita akan mengamati persentasi kemiskinan di kabupaten dan kota di Pulau Jawa pada tahun 2008-2012, dengan rincian peubah sebagai berikut:

+ Y = Persentase Kemiskinan di kabupaten/kota di Pulau Jawa

+ X1 = Indeks Pembangunan Manusia (IPM)

+ X2 = Tingkat Pengangguran Terbuka (TPT)

+ X3 = Pertumbuhan Ekonomi (PDRB)


Pertama-tama, kita impor data peta tematik pulau Jawa dan data pengamatan ke dalam R.

```{r message=FALSE, warning=FALSE}
data<-read.csv("data panel Jawa.csv", header = T)
head(data)
```

## Eksplorasi Data

```{r}
y<-matrix(NA, nrow=5, ncol=119) # 5 tahun, 118 kota/kabupaten
y[,1]<-2008:2012
a=2
for (i in 1:118)
{
  y[,i+1]<-data[a:(a+4),5]
  a=a+5
}

palette("default")
y<-as.data.frame(y)
matplot(y[,1], y[,-1], type="l", pch=19, ylab="Persentase Kemiskinan", xlab="Tahun")
```

```{r message=FALSE, warning=FALSE}
#install.packages("foreign")
library(foreign)

data1<-subset(data,data$Provinsi=="DKI JAKARTA")
coplot(Kemiskinan~Tahun|KabKot, type="l", data=data1)
```

```{r message=FALSE, warning=FALSE}
prov<-unique(data$Provinsi)
for (i in 1:length(prov))
{
  data1<-subset(data,data$Provinsi==prov[i])
  car::scatterplot(Kemiskinan~Tahun|KabKot, boxplots=F, smooth=F, legend=F, 
                   grid=T,data=data1, reset.par=T, cex=0.5, main=prov[i])
}
```



```{r}
plot(data[,5:8], pch=16, col="blue", main="Scatterplot antar Pasangan Peubah pada 2008-2012")
```

Scatterplot memperlihatkan bahwa IPM dan PDRB cenderung memiliki hubungan yang berbanding terbalik dengan persentase kemiskinan. Sedangkan pola hubungan antara persentase kemiskinan dengan peubah TPT memiliki ragam yang cukup besar sehingga agak sulit untuk mengidentifikasinya.


```{r}
a=1; korelasipertahun<-NULL;
for (i in 1:5)
{
  korelasi<-cor(data[a:(a+4),5:8])[-1,1]
  a=a+5
  korelasipertahun<-cbind(korelasipertahun,korelasi)
}

colnames(korelasipertahun)<-2008:2012

barplot(korelasipertahun , beside=T, ylim=c(-1,1), col=2:4,main="Korelasi terhadap Y per Tahun")
legend("bottomright",c("IPM", "PDRB", "TPT"),
fill = 2:4, cex=0.75)
```


```{r}
korelasipertahun

```



## Identifikasi Keragaman Antar Individu dan Antar Waktu

```{r}
boxplot(Kemiskinan~Tahun, data=data)
```

```{r}
boxplot(Kemiskinan~KabKot, data=data)
```

## Pemodelan Data Panel

### Model Gabungan

```{r}
a<-scale(data[,5:8]) 
data1<-cbind(data[,c(3,4)],a)
head(data1)
```

```{r}
library(plm)
model.pool<-plm(Kemiskinan~IPM+PDRB+TPT, data=data1, model="pooling")
summary(model.pool)
```

Model di atas adalah model gabungan, atau sama dengan model OLS (*ordinary least squares*). Selanjutnya, kita perlu mengidentifikasi apakah terdapat pengaruh individu atau waktu, atau keduanya, serta yang manakah di antara model gabungan, tetap , atau acak yang paling sesuai untuk digunakan.


```{r}
plmtest(model.pool,data=data1,type="bp",effect = "time")
```

```{r}
plmtest(model.pool,data=data1,type="bp",effect = "individual")
```

```{r}
#install.packages("plm")
library(plm)

plmtest(model.pool,type="bp",effect = "twoways")
```

Dari hasil di atas, dapat disimpulkan bahwa terdapat pengaruh signifikan yang diakibatkan oleh waktu dan individu. 

### Uji Chow

Untuk mengidentifikasi salah satu di antara model gabungan dan model tetap yang lebih sesuai untuk digunakan, terlebih dulu dibangun model dengan pengaruh tetap. Terdapat empat kemungkinan model yang dapat diidentifikasi melalui uji Chow, yaitu:

(1) jika kita menolak $H_0$ pada pengujian pengaruh spesifik individu dan waktu, maka model yang sesuai adalah model pengaruh tetap komponen sisaan dua arah

(2) jika kita menolak $H_0$ pada pengujian pengaruh spesifik individu, maka model yang sesuai adalah model pengaruh tetap individu

(3) jika kita menolak $H_0$ pada pengujian pengaruh spesifik waktu, maka model yang sesuai adalah model pengaruh tetap waktu

(4) jika kita gagal menolak $H_0$ pada pengujian pengaruh spesifik individu dan waktu, maka model yang sesuai adalah model gabungan.

Pada ilustrasi ini, sebelumnya telah ditunjukkan bahwa terdapat pengaruh individu dan pengaruh waktu terhadap kemiskinan, sehingga pada tahap ini akan diuji model dengan komponen sisaan dua arah.

```{r}
model.fixed<-plm(Kemiskinan~IPM+PDRB+TPT, data=data1, model="within", effect="twoways")
summary(model.fixed)
```

Setelah menyusun model dengan pengaruh tetap, selanjutnya kita dapat menggunakan uji Chow untuk mengidentifikasi kesesuaian model antara model gabungan atau model dengan pengaruh tetap. 


```{r}
pFtest(model.fixed, model.pool)
```

Berdasarkan uji Chow pada output di atas, p-value$<\alpha=0.05$, sehingga dapat disimpulkan bahwa model yang sesuai adalah model pengaruh tetap komponen sisaan dua arah. Selanjutnya, kita masih harus mengidentifikasi lebih lanjut apakah model pengaruh acak lebih sesuai untuk digunakan dibandingkan dengan model pengaruh tetap.

### Uji Hausman

Pada tahap ini kita akan mengidentifikasi lebih lanjut mengenai kesuaian model antara model dengan pengaruh tetap atau pengaruh acak. 
```{r}
model.random<-plm(Kemiskinan~IPM+PDRB+TPT, data=data1, model="random", effect="twoways")
summary(model.random)
```
Hipotesis yang diuji pada uji Hausman adalah:

> $H_0: E(u_{it}|x_{k, it})=0$ (model pengaruh acak)


> $H_1: E(u_{it}|x_{k, it}) \ne 0$ (model pengaruh tetap)


```{r}
phtest(model.fixed, model.random)
```

Terlihat pada output bahwa kita dapat menolak hipotesis nol pada taraf nyata 0.05, artinya model yang lebih tepat digunakan adalah model dengan pengaruh tetap.
```{r}
summary(model.fixed)
```

Model dapat dituliskan sebagai berikut:

$$y_{it}=-1.139669x_{1it}+0.137278x_{2it}-0.058057x_{3it}+\hat{\mu}_i+\varepsilon_{it}$$

## Pemodelan Data Panel Spasial

Peta persebaran jumlah penduduk miskin di kabupaten/kota di pulau Jawa pada tahun 2012 terlihat pada gambar berikut.

```{r message=FALSE, warning=FALSE}
library(rgdal)
library(spdep)
library(raster)
library(sp)
library(spatialreg)

petajawa<-readOGR(dsn='Jawamap',layer='jawa')
petajawa@data[24,] #dihilangkan dari peta karena tidak ada dalam data pengamatan
petajawa<-petajawa[-24,]


data2012<-subset(data, data$Tahun==2012)

petajawa$Kemiskinan<-data2012$Kemiskinan
spplot(petajawa, "Kemiskinan", main="Persentase Penduduk Miskin 2012")

```

### Uji Ketergantungan Spasial pada Data Panel

Seperti yang telah dijelaskan pada bagian awal modul ini, kita dapat menggunakan uji *cross-sectional dependency* (CD) Pesaran untuk mengidentifikasi ketergantungan spasial pada data panel.

```{r}
library(splm)

w<-as.matrix(1/dist(coordinates(petajawa)))
ww<-w
for(i in 1:118)
{
ww[i,]<-ww[i,]/apply(w,1,sum)[i]
}
rowSums(ww)

rwtest(model.fixed, w=ww)
```

Terlihat pada output di atas bahwa p-value $<\alpha=0.05$ maka kita dapat menyimpulkan bahwa hipotesis nol ditolak, artinya pada data panel kemiskinan ini terdapat ketergantungan spasial pada peubah responnya. Hal ini mengindikasikan bahwa kemiskinan di suatu kab/kota, selain dipengaruhi oleh peubah penjelas yang dimilikinya, juga dipengaruhi oleh kemiskinan di kab/kota lain.

### Uji Spesifikasi Model

Menurut Salima *et. al,* spesifikasi model pada pemodelan data panel spasial adalah sebagai berikut.

### Standard model: model dengan pengaruh spesifik individu

$y_{it}=x_{it}\beta + z_i\alpha + \varepsilon_{it}$

dimana $z_i\alpha$ merupakan pengaruh spesifik individu.

**Model gabungan**

$y_{it}=x_{it}\beta + \alpha + \varepsilon_{it}$

Model ini tidak memodelkan heterogenitas individu, dan pada kasus ini penduga $\beta$ dan $\alpha$ diperoleh dengan Ordinary Least Squares (OLS).

**Model Pengaruh Tetap**

$y_{it}=x_{it}\beta + \alpha_i + \varepsilon_{it}$

**Model Pengaruh Acak**

$y_{it}=x_{it}\beta + \alpha + u_{it}$
$u_{it}=\alpha_i + \varepsilon_{it}$

Model ini biasanya diduga dengan Generalized Least Squares (GLS).

### Efek Spasial pada Model Data Panel

**Efek spasial pada model gabungan**

$y_{it}=\rho\sum_{i \ne j} w_{ij} y_{jt} + x_{it}\beta + \sum_{i \ne j} w_{ij} x_{jt} \theta + \alpha + u_{it}$

$u_{it}=\lambda \sum_{i \ne j} w_{ij} u_{jt} + \varepsilon_{it}$

**Efek spasial pada model pengaruh tetap**

(1) Spatial autoregressive model (SAR)

    $y_{it}=\rho\sum_{i \ne j} w_{ij} y_{jt} + x_{it}\beta + \alpha_i + u_{it}$

(2) Spatial error model (SEM)
     
    $y_{it}= x_{it}\beta + \alpha_i + u_{it}$

    $u_{it}=\lambda \sum_{i \ne j} w_{ij} u_{jt} + \varepsilon_{it}$

(3) Durbin spatial model (DSM)

    $y_{it}=x_{it}\beta + \sum_{i \ne j} w_{ij} x_{jt} \theta + \alpha_i + u_{it}$

(4) Durbin spatial error model (SDEM)

    $y_{it}= x_{it}\beta + \sum_{i \ne j} w_{ij} x_{jt} \theta + \alpha_i + u_{it}$

    $u_{it}=\lambda \sum_{i \ne j} w_{ij} u_{jt} + \varepsilon_{it}$

(5) Spatial autoregressive lag and error model (SARAR)

    $y_{it}=\rho\sum_{i \ne j} w_{ij} y_{jt} + x_{it}\beta + \alpha_i + u_{it}$

    $u_{it}=\lambda \sum_{i \ne j} m_{ij} u_{jt} + \varepsilon_{it}$
    
    dimana $w_{ij}$ dan $m_{ij}$ merupakan pembobot spasial.

**Spatial Error Model-Random Effect**

$y_{it}=\rho\sum_{i \ne j} w_{ij} y_{jt} + x_{it}\beta + \alpha + u_{it}$
 
$u_{it}=\lambda \sum_{i \ne j} w_{ij} u_{jt} + \nu_{it}$



#### Hausman’s robust test of spatial autocorrelation

Uji ini dilakukan untuk mengidentifikasi kesesuaian model dengan pengaruh tetap atau acak. Hipotesis nol yang diuji adalah: $H_0: E[\alpha|X]=0$. Jika hipotesis ini ditolak, artinya  model yang lebih sesuai adalah model dengan pengaruh tetap.

```{r message=FALSE, warning=FALSE}
library(splm)
print(panelhausman<-phtest(Kemiskinan~IPM+PDRB+TPT, data=data1))

print(spat.hausman.SEM<-sphtest(Kemiskinan~IPM+PDRB+TPT, data=data1, listw=mat2listw(ww),spatial.model="error"))

print(spat.hausman.SAR<-sphtest(Kemiskinan~IPM+PDRB+TPT, data=data1, listw=mat2listw(ww),spatial.model="lag"))

```

Terlihat pada output di atas, maka model yang lebih sesuai digunakan adalah model dengan pengaruh tetap.



#### Uji Spesifikasi untuk Pengaruh Spasial

Fungsi `bsktest` dapat menghitung uji gabungan, marginal, ataupun conditional untuk pengaruh acak dan korelasi galat spasial. Hipotesis yang diuji adalah sebagai berikut. (Milo dan Piras, 2012)
![](D:/Research (eksternal dept)/pelatihan spasial (adj)/modul dept)/pelatihan spasial (adj)/Modul/hipotesis-lm-splm.PNG)

Untuk model tetap, uji Lagrange dapat dilakukan untuk mengidentifikasi spesifikasi pengaruh spasial pada model.

```{r}
# Uji 1
slmtest(Kemiskinan~IPM+PDRB+TPT, data=data1, listw=mat2listw(ww),test="lml", model="within")

# Uji 2
slmtest(Kemiskinan~IPM+PDRB+TPT, data=data1, listw=mat2listw(ww),test="lme", model="within")
```

Uji robust dapat dilakukan untuk membantu menentukan spesifikasi model apabila uji sebelumnya, kedua uji untuk model SAR dan SEM sama-sama siginifikan.

```{r}
# Uji 3

slmtest(Kemiskinan~IPM+PDRB+TPT, data=data1, listw=mat2listw(ww),test="rlml", model="within")

# Uji 4

slmtest(Kemiskinan~IPM+PDRB+TPT, data=data1, listw=mat2listw(ww),test="rlme", model="within")
```


### Model Panel SAR
```{r message=FALSE, warning=FALSE}
panel.sar<-spml(Kemiskinan~IPM+PDRB+TPT, data=data1, listw=mat2listw(ww),model="within", 
                effect = "twoways", lag=T, spatial.error = "none")
summary(panel.sar)
```

```{r}
#db=t*n-(k+1)-n
db<-(5*118)-(3+1)-118
  
sqrt(sum(panel.sar$resid^2)/db) ## Standard Error of Regression
summary(panel.sar)$rsqr ## Pseudo-R2


```


### Model Panel SEM

```{r message=FALSE, warning=FALSE}
panel.sem<-spml(Kemiskinan~IPM+PDRB+TPT, data=data1, listw=mat2listw(ww),model="within", 
                effect = "twoways", lag=F)
summary(panel.sem)
```

```{r}
sqrt(sum(panel.sem$resid^2)/db) ## Standard Error of Regression
summary(panel.sem)$rsqr ## Pseudo-R2
```


### Model Panel GSM
```{r message=FALSE, warning=FALSE}
panel.gsm<-spml(Kemiskinan~IPM+PDRB+TPT, data=data1, listw=mat2listw(ww),model="within", 
                effect = "twoways", lag=T)
summary(panel.gsm)
```

```{r}
sqrt(sum(panel.gsm$resid^2)/db) ## Standard Error of Regression
summary(panel.gsm)$rsqr ## Pseudo-R2
```

### Menentukan Model Terbaik

Berikut ini adalah ringkasan dari pemodelan yang telah dilakukan pada tahap-tahap sebelumnya:
```{r echo=FALSE}
kriteria<-c("SE of Regression", "Pseudo-R2", "p-value of lambda", "p-value of rho")
kriteria.panelsar<-c(round(sqrt(sum(panel.sar$resid^2)/db),4), round(summary(panel.sar)$rsqr, 4), round(5.362e-08, 4), NA)
kriteria.panelsem<-c(round(sqrt(sum(panel.sem$resid^2)/db), 4), round(summary(panel.sem)$rsqr, 4), NA, round(9.841e-07,4))
kriteria.panelgsm<-c(round(sqrt(sum(panel.gsm$resid^2)/db), 4), round(summary(panel.gsm)$rsqr, 4), round(2.445e-14, 4), round(0.05714, 4))

data.frame(Kriteria=kriteria, Panel_SAR=kriteria.panelsar, Panel_SEM=kriteria.panelsem, PANEL_GSM=kriteria.panelgsm)
```
Berdasarkan output di atas, model terbaik adalah model panel SAR.

### Interpretasi Model

```{r message=FALSE, warning=FALSE}
lw<- mat2listw(ww, style ="W")

spdep::impacts(panel.sar, listw=lw, time = 5)
```



## Sumber Pustaka

Agusti, R. (2015). Pemodelan data panel kemiskinan tak seimbang di pulau Jawa dnegna model spasial durbin [Tesis]. IPB.

Millo, G., & Piras, G. (2012). splm: Spatial panel data models in R. Journal of Statistical Software, 47(1), 1-38.

Salima, B.A., Julie, L., Lionel, V. (2018). Spatial Econometrics on Panel Data. Handbook of spatial analysis–Theory and practical application with R. INSEE Eurostat, Luxembourg, 179-203.
