---
title: "Modul Praktikum - Pelatihan Analisis Spasial"
author: "Anik Djuraidah, Rahma Anisa, Gerry Alfa Dito"
date: "17 dan 19 Maret 2021"
site: bookdown::bookdown_site
documentclass: book
bibliography: book.bib
biblio-style: apalike
link-citations: yes
description: ""
always_allow_html: true

---

<!--chapter:end:index.Rmd-->

# Pengantar Analisis Spasial dengan R Software

## Pengenalan R Software

Apabila Anda belum memiliki R dan RStudio pada perangkat PC atau laptop Anda, silahkan ikut langkah berikut:

1. Download base R sesuai dengan *operating system* Anda pada laman <https://cran.r-project.org>.

2. Install software tersebut pada system Anda.

3. Silahkan download versi desktop untuk RStudio pada system Anda pada laman berikut: <https://www.rstudio.com/products/RStudio/>.

4. Install RStudio pada system Anda.



Setelah menginstall R dan Rstudio, selanjutnya anda akan menginstall package di R yang akan dibutuhkan dalam pelatihan ini. Langkah-langkah menginstallnya dapat dilihat pada video berikut

<iframe width="525" height="394" src="https://www.youtube.com/embed/nHWVO2yKdNU" frameborder="0" allow="accelerometer; autoplay; clipboard-write; encrypted-media; gyroscope; picture-in-picture" allowfullscreen></iframe>
Daftar Package yang dibutuhkan dalam pelatihan ini adalah sebagai berikut

```{r eval=FALSE}
install.packages("tidyverse")
install.packages("leafleat")
install.packages("sp")
install.packages("spData")
install.packages("spdep")
install.packages("rgdal")
install.packages("sf")
install.packages("GWmodel")
install.packages("spgwr")
install.packages("gwrr")
install.packages("plm")
install.packages("splm")

```

Kemudian, berikut adalah daftar file yang harus didownload

1. [Data Atm Pontianak](https://github.com/raoy/Pelatihan-Spasial/raw/main/DATA%20ATM%20PONTIANAK.csv)
2. [Data SPBU Pontianak](https://github.com/raoy/Pelatihan-Spasial/raw/main/Data%20SPBU%20Pontianak.csv)
3. [Data SPBU Pontianak Excel](https://github.com/raoy/Pelatihan-Spasial/raw/main/Data%20SPBU%20Pontianak.xlsx)
4. [P9 Dataset 1](https://github.com/raoy/Pelatihan-Spasial/raw/main/P9%20Dataset%201.xlsx)
5. [Pulau Jawa](https://github.com/raoy/Pelatihan-Spasial/raw/main/Pulau%20Jawa.csv)
6. [Metro Manila](https://github.com/raoy/Pelatihan-Spasial/raw/main/metromanila.csv)
7. [Peta Jawa](https://github.com/raoy/Pelatihan-Spasial/raw/main/Jawamap.zip)
8. [Peta Pontianak](https://github.com/raoy/Pelatihan-Spasial/raw/main/Peta%20Pontianak.zip)
9. [ShowGIS SHP](https://github.com/raoy/Pelatihan-Spasial/raw/main/SnowGIS_SHP.zip)


Setelah mendownload file-file diatas silahkan taruh file-file tersebut dalam satu folder dan file yang masih dalam bentuk `zip` silahkan extract terlebih dahulu. Kemudian silahkan jalankan sintaks dibawah ini


```{r eval=FALSE}
setwd("D:/Research (eksternal dept)/pelatihan spasial (adj)/modul")
```

**Tolong sesuaikan directori-nya dengan folder yang memuat file-file yang sudah didownload sebelumnya**

### Cara untuk assignment di R


```{r}
A <- 5
A = 5
5 -> A
assign("A",5)
A
```
Sintaks diatas berarti nilai 5 disimpan dalam Objek yang bernama A.

Beberapa aturan penamaan objek dalam R:

a. Case-Sensitive (Huruf A dengan a merupakan 2 objek berbeda).
b. Diawali huruf (A-Z atau a-z), misal A,dat1, a1.
c. Usahakan untuk tidak menggunakan nama fungsi yang sudah ada di R, seperti plot, lm, data,boxplot.

### Objek Data Standar di R

R memiliki 6 cara untuk menyimpan data dalam bentuk objek, yaitu `vector`,`factor`,`matrix`, `array`, `data.frame`, dan `list`.

1. Vector

Vector dalam R berisi elemen-element yang memiliki tipe data yang sama.

```{r}
A <- c(5, 3, 5, 1)
x <- 1:10
n <- c("a", 'b', "c")
y <- seq(1, 10, by = 2)
```

Kita bisa mengakses elemen-elemen vektor dengan cara berikut

```{r}
A[3]
x[1:4]
n[c(1,3)]
y[-(1:2)]
```

2. Factor

Mirip dengan vector tapi mempunyai urutan (ordinal)
```{r}
x <- c("SD", "SMP", "SMA", "S1")
sekolah <- factor(x)
sekolah
sekolah <- factor(x, levels = x)
sekolah
```

Kita bisa mengakses elemen-elemen `factor` dengan cara berikut
```{r}
sekolah[1] 
sekolah[1:2]
sekolah[c(1,4)]
```

3. Matriks

Matrix dalam R memiliki dua dimensi yaitu baris dan kolom. Matrix hanya bisa digunakan untuk menyimpan 1 jenis tipe data saja, misalnya `numeric`. 
```{r}
M <- matrix(c(1, 0, 0, 0, 1, 0, 0, 0, 1), 
		nrow = 3, ncol = 3, byrow = TRUE)
M
```

Kita bisa mengakses elemen-elemen `matriks dengan cara berikut

```{r}
M[3]
M[1, 1]
M[1, ]
M[1, c(1,3)]
M[, c(1,3)]
```

4. Array

Array merupakan perluasan dari matrix dalam hal dimensi. Jika matrix hanya memiliki dua dimensi, array bisa terdiri dari banyak dimensi. Fungsi yang digunakan untuk mendefinisikan array di R adalah fungsi `array`.
```{r}
BB <- array(1:12,dim = c(3,2,2)) #array berdimensi 3
BB
CC <- array(1:24,c(4,2,2,2)) # array berdimensi 4
CC
```
Kita bisa mengakses elemen-elemen `matriks dengan cara berikut

```{r}
BB[3]
BB[1, 1,2]
CC[1,1,2,2]
```

5. Data Frame

Objek seperti tabel di Excel atau database SQL yang terdiri dari baris dan kolom. Tipe data kolom dapat berbeda-beda antar kolom.
```{r}
x <- 10:1
y <- -4:5
q <- c("Hockey", "Football", "Baseball", "Curling", "Rugby","Lacrosse", "Basketball", "Tennis", "Cricket", "Soccer")
theDF <- data.frame(x, y, q)
theDF
theDF <- data.frame(first=x,second=y,sports=q)
theDF
```

Kita bisa mengakses elemen-elemen `data.frame` dengan cara berikut

```{r}
theDF[1,3] #baris 1 kolom 3
theDF[c(c(1,5),7:10),] #baris 1,5,7,8,9,10
theDF[,c(1,3)] #kolom 1 dan 3

theDF$sports #mengakses kolom sports
theDF[,c("first","sports")] #mengakses kolom first dan sports
```

### Mengakses bantuan di R

Untuk mengakses bantuan (help) dari suatu fungsi di R bisa menggunakan fungsi `help` atau operator tanda tanya `?`

```{r eval=FALSE}
help(lm)
?plot
```



## Pengenalan Data Spasial

Data spasial tidak hanya berisi baris dan kolom, namun objek geometrik, seperti titik, garis, ataupun poligon. Beberapa jenis data spasial adalah data titik, data kontinu, dan data area yang akan dibawah berikut ini. Sebelum membahas jenis data tersebut satu per satu, terlebih dulu akan dibahas struktur data spasial serta cara mengimpor data spasial ke dalam R.

### Struktur Data Spasial

Tipe data spasial yang paling umum digunakan adalah *shapefile*, adapun tipe lain yang juga cukup populer adalah KML (*Keyhole Markup Language*). Data *shapefile* sebenarnya terdiri dari beberapa file dengan beberapa extension, di antaranya adalah `.shp`, `.shx`, dan `.dbf`.  Beberapa package yang umum digunakan untuk bekerja dengan data spasial adalah `sp` dan `rgdal`. 

### Ilustrasi Data Cholera

Sebagai ilustrasi, akan digunakan data yang tersedia pada laman <http://rtwilson.com/downloads/SnowGIS_SHP.zip>. Pastikan Anda mengekstrak folder data tersebut pada direktori yang Anda inginkan. Selanjutnya, package `rgdal` akan digunakan untuk membaca data `SnowGIS` tersebut.

```{r message=FALSE, warning=FALSE}
library(rgdal)
```

Untuk melihat file apa saja yang ada di dalam folder shapefile tersebut, kita dapat menggunakan fungsi `list.files()` dan tuliskan direktori Anda masing-masing, ini dikenal sebagai **dsn**.


```{r}
dsn<-paste("SnowGIS_SHP/SnowGIS_SHP")
list.files(dsn)
```

Terlihat pada output di atas bahwa folder tersebut memuat beberapa shapefile, di antaranya terdapat 6 file dengan nama `Cholera_Deaths`dan 5 file bernama `Pumps`. Kedua set data tersebut dikenal sebagai **layer**.

```{r}
ogrListLayers(dsn)
```

Kita dapat menggunakan fungsi `ogrInfo()` untuk mengetahui informasi mengenai layer tersebut.

```{r message=FALSE, warning=FALSE}
ogrInfo(dsn, layer = "Cholera_Deaths")
```

Fungsi `readOGR()` dapat digunakan untuk membaca data shapefile. 

```{r warning=FALSE}
CholeraDeaths <- readOGR(dsn, layer = "Cholera_Deaths")
summary(CholeraDeaths)
```

Selanjutnya kita dapat memeriksa `class` dari data `CholeraDeaths` tersebut.

```{r}
class(CholeraDeaths)
```

Data tersebut merupakan `SpatialPointsDataFrame` yang termasuk `S4 class`, maka untuk mengakses data slot perlu digunakan notasi `@`.

```{r}
str(CholeraDeaths@data)
```

### Visualisasi Data Cholera

Fungsi `plot()` dapat digunakan untuk membuat grafik paling sederhana dari data `CholeraDeaths`.

```{r}
par(mfrow=c(1,2))
plot(CholeraDeaths)
plot(CholeraDeaths, pch=20, col="steelblue")
```

Perhatikan bahwa plot di atas hanya menunjukkan sebaran titik spasial, tanpa memberikan informasi yang jelas tentang lokasi data tersebut. Jika kita memiliki peta dalam bentuk data polygon, kita dapat mengimpor data tersebut dengan cara yang sama (seandainya datanya berupa shapefile), kemudian kita plot peta baru kemudian plot data titik seperti di atas. 

Alternatif lainnya jika kita tidak ingin menggunakan peta polygon dari shapefile, kita dapat menggunakan beberapa package yang tersedia di R software, seperti `ggmap`, `OpenStreetMap`, `leaflet`, atau yang lain. Namun perhatikan bahwa untuk bisa menggunakan package `OpenStreetMap`,  Anda harus memastikan bahwa jika Anda menggunakan `R` 64-bit maka `Java` yang terinstall di PC Anda juga harus sesuai, yaitu 64-bit. 

Berikut ini akan ditunjukkan salah satu cara menampilkan peta dengan memanfaatkan package `leaflet`.

```{r message=FALSE, warning=FALSE}
library(leaflet)
map <- leaflet() %>% setView(lng =  -0.13659, lat =51.51328 , zoom = 12)
map %>% addTiles() 
```

Sebelum kedua peta dan data titik digabungkan. Pastikan terlebih dahulu apakah koordinat yang digunakan menggunakan skala yang sama.

```{r}
head(coordinates(CholeraDeaths))
```

Seperti terlihat di atas, koordinat pada data `CholeraDeaths` diukur pada skala yang berbeda dengan peta yang diambil dari package `leaflet`. Terdapat beberapa macam *coordinate reference system (CRS)*, beberapa di antaranya yang cukup populer adalah suatu set EPSG (*European Petroleum Survey Group*) berikut:

* **EPSG:4326** juga dikenal sebagai WGS84, ukuran standard yang digunakan pada sistem GPS dan *Google Earth*.

* **EPSG:3857** digunakan pada Google Maps, Open Street Maps, dsb.

* **EPSG:27700** juga dikenal sebagai OSGB 1936, atau *British National Grid: United Kingdom Ordnance Survey*.

```{r}
cholera_latlong <- CholeraDeaths %>% 
  spTransform(CRS("+init=epsg:4326"))
leaflet(data = CholeraDeaths) %>% 
  addTiles() %>%
  addMarkers(cholera_latlong@coords[,1], cholera_latlong@coords[,2])
```

Dapat dilihat di atas, bahwa setelah koordinatnya disamakan, kita dapat menampilkan data `CholeraDeaths` pada peta yang diperoleh dari `Open Street Map` melalui package `leaflet`. 

## Tipe Data Spasial


### Tipe Data titik

Data spasial dapat berupa titik pengamatan pada lokasi tertentu, yang umumnya menyimpan koordinat lokasi *longitude* dan *latitude*. Data jenis ini hanya memiliki nilai pada titik tertentu saja, misalnya data kejadian kecelakaan, data rumah sakit, data kejadian kriminal, dan lain-lain. Sebagai ilustrasi, akan diperlihatkan data atm dan SPBU berikut ini.


```{r}
library(rgdal)
petapontianak=readOGR(dsn="Peta Pontianak", layer="Pontianak_kec")
dataATM=read.csv("DATA ATM PONTIANAK.csv" , header=T)
dataSPBU=read.csv("Data SPBU Pontianak.csv", sep=";",header=T)
plot(petapontianak)
points(dataATM$lon, dataATM$lat, col="blue", pch=3)
points(dataSPBU$lon, dataSPBU$lat, col="red", pch=3)
title("Lokasi ATM dan SPBU di Pontianak")
```

Data yang digunakan adalah berupa titik yang menunjukkan lokasi ATM dan SPBU. Lokasi ATM ditunjukkan dengan warna biru, sedangkan lokasi SPBU ditunjukkan dengan warna merah

### Tipe Data Kontinu

Tipe data ini merupakan pengamatan yang memiliki nilai tidak hanya pada titik yang tersampel saja, namun nilai pengamatan sebenarnya kontinu untuk semua area. Artinya, di luar dari titik yang tersampel pun memiliki nilai untuk peubah yang diamati tersebut. Misalnya polusi udara, temperatur, kelembapan udara, presipitasi, dan sebagainya. Sebagai ilustrai, berikut ini adalah contoh data presipitasi di daerah Metro Manila.

```{r}
library(sp)
library(gstat)
metromanila=read.csv("metromanila.csv")
coordinates(metromanila)<-c("lon","lat")
spplot(metromanila,"precipitation", asp = 1,
       cex=0.5, pch = 19, main="Angka Presipitasi di Metro Manila")
```

### Tipe Data Area

Pada tipe data ini, pengamatan dilakukan pada level area. Area dapat mengacu pada sistem administrasi misalnya desa, kelurahan, kecamatan, kota, bahkan negara. Berikut ini adalah contoh data area yang diukur pada level kabupaten/kota. Untuk selanjutnya, pengamatan pada berbagai peubah dapat ditambahkan ke dalam data agar dapat diolah pada tahap analisis berikutnya. 

```{r message=F, warning=F}
library(spdep)
library(rgdal)
library(raster)
petajawa<- readOGR(dsn = "Jawamap", layer="jawa")
plot(petajawa)

```

## Matriks Bobot dan Autokorelasi Spasial

Pada analisis data spasial, informasi ketergantungan antar lokasi dapat diukur dengan autokorelasi spasial. Untuk dapat menghitung nilai autokorelasi tersebut, terdapat beberapa tahap yang perlu dilakukan, yaitu:

(1) menentukan kriteria kebertentanggaan antar lokasi pengamatan

(2) menyusun matriks bobot spasial

(3) matriks bobot spasial selanjutnya dapat dimanfaatkan baik untuk mengukur autokorelasi spasial maupun untuk menyusun pemodelan spasial.

### Kriteria Kebertetanggaan

Ilustrasi yang akan digunakan pada bagian ini adalah data yang tersedia di dalam R. Data tersebut dapat dipanggil dengan fungsi berikut.

```{r}
library(raster)
p <- shapefile(system.file("external/lux.shp", package="raster"))
p <- p[p$NAME_1=="Diekirch", ]

```

Selanjutnya kita akan tentukan sembarang nilai yang akan disimpan pada setiap lokasi untuk mengilustrasikan nilai peubah yang diamati.

```{r}
p$value <- c(10, 6, 4, 11, 6)
data.frame(p)
```

Berikut adalah visualisasi dari data yang telah kita persiapkan.
```{r}
par(mai=c(0,0,0,0))
plot(p, col=2:7)
coords <- coordinates(p)
points(coords, cex=6, pch=20, col='white')
text(p, 'ID_2', cex=1.5)
```


#### *Contiguity Based*

Kriteria yang umum digunakan pada ketetanggaan berbasis *contiguity* adalah *queen contiguity*, *rook contiguity*, dan *bishop contiguity*, seperti yang terlihat pada ilustrasi berikut ini.

![](D:/Research (eksternal dept)/pelatihan spasial (adj)/Modul Pelatihan Spasial/gambar 1.png)

Program berikut ini dapat diguakan untuk dapat memperoleh matriks bobot berdasarkan kriteria *queen contiguity*. 
```{r}
library(spdep)
w <- poly2nb(p)

#lebih lengkap dapat dituliskan seperti berikut ini:
w <- poly2nb(p, queen=TRUE)

plot(p)
plot(w, coords, add=T)
```

Jika yang ingin digunakan adalah kriteria *rook contiguity*, maka kita dapat mengganti argumen pada program sebelumnya menjadi `queen=FALSE`.

```{r}
w.rook <- poly2nb(p, queen=FALSE)
coords<-coordinates(p)
plot(p)
plot(w, coords, add=T)
```

Perhatikan bahwa pada kasus ini, kedua kriteria memperlihatkan hasil yang sama. Hal ini terjadi karena semua area pada ilustrasi ini bersinggungan sudut.


#### *Distance Based*

Kriteria kebertetanggaan dapat pula ditentukan berdasarkan jarak antar lokasi, beberapa pendekatan jarak yang dapat digunakan adalah $k$ tetangga terdekat (*k nearest neighbours (KNN)*), *radial distance*, *power distance*, dan *exponential distance*. Ilustrasi KNN dan *radial distance* dapat dilihat pada subbab berikutnya dalam modul ini. 

Pendekatan *power distance* dan *exponential distance* tidak diberikan ilustrasi pada modul ini, namun berikut adalah penjelasan singkat mengenai keduanya.  Apabila bobot antara lokasi ke-$i$ dan lokasi ke-$j$ dinotasikan dengan $w_{ij}$, dan jarak antara kedua lokasi tersebut dinotasikan dengan $d_{ij}$,   formula untuk memperoleh bobot jarak dengan pendekatan *power distance* adalah:
$$
w_{ij}=d_{ij}^{-\alpha}
$$

Sedangkan bobot jarak berdasarkan *exponential distance* dapat diperoleh dengan formula: 
$$
w_{ij}=e^{{-\alpha}d_{ij}}
$$

##### *K-Nearest Neighbours*

Pada pendekatan ini, kita mendefinisikan lokasi yang merupakan tetangga dari lokasi ke-$i$ adalah sejumlah $k$ lokasi yang memiliki jarak terdekat dengan lokasi $i$.

![](D:/Research (eksternal dept)/pelatihan spasial (adj)/Modul Pelatihan Spasial/knn.png)

Berikut ini adalah ilustrasi untuk memperoleh ketetanggaan dengan pendekatan KNN menggunakan program R.

```{r warning = F}
coords<-coordinates(p)
IDs<-row.names(as(p, "data.frame"))
p_kn1<-knn2nb(knearneigh(coords, k=1), row.names=IDs)
p_kn2<-knn2nb(knearneigh(coords, k=2), row.names=IDs)
p_kn4<-knn2nb(knearneigh(coords, k=4), row.names=IDs)

par(mfrow=c(1,3))
plot(p, main = "k=1")
plot(p_kn1, coords, add=T)

plot(p, main = "k=2")
plot(p_kn2, coords, add=T)

plot(p, main = "k=4")
plot(p_kn4, coords, add=T)
```

##### *Radial Distance*

Pada pendekatan ini,kita mendefinisikan lokasi yang merupakan tetangga dari lokasi ke-$i$ adalah sejumlah $k$ lokasi yang berada batas batas jarak (radius) antara $d1$ dan $d2$, diukur dari lokasi $i$.

![](D:/Research (eksternal dept)/pelatihan spasial (adj)/Modul Pelatihan Spasial/radial_distance.png)

Berikut ini adalah ilustrasi untuk memperoleh ketetanggaan dengan pendekatan KNN menggunakan program R.

```{r warning = F}

dist<-unlist(nbdists(p_kn1, coords))
summary(dist)
sort(dist)
max_k1<-max(dist)
p_kd1<-dnearneigh(coords, d1=0, d2=0.75*max_k1, row.names=IDs)
p_kd2<-dnearneigh(coords, d1=0, d2=1*max_k1, row.names=IDs)
p_kd3<-dnearneigh(coords, d1=0, d2=1.5*max_k1, row.names=IDs)

par(mfrow=c(1,3))
plot(p, main = "Distance=0.75*max_k1")
plot(p_kd1,coords, add=T)

plot(p, main = "Distance=1*max_k1")
plot(p_kd2,coords, add=T)

plot(p, main = "Distance=1.5*max_k1")
plot(p_kd3,coords, add=T)
```

### Matriks Pembobot Spasial

Matriks pembobot spasial dapat berisi elemen biner (1 atau 0) untuk menunjukkan ketetanggaan setiap lokasi, atau berupa matriks yang sudah distandardisasi. Umumnya, matriks pembobot spasial merupakan matriks yang terstandardisasi baris (*row standardized*).

```{r}
nb2mat(w, style="B")  #matriks pembobot biner
```
```{r}
nb2mat(w) # matriks pembobot row standardized
```

### Autokorelasi Spasial

#### Indeks Moran Global

Sebagai ilustrasi, akan digunakan data persentase kemiskinan kabupaten/kota di Pulau Jawa. Berikut adalah syntax untuk membaca peta Pulau Jawa dan data persentase kemiskinan Kabupaten/Kota di Pulau Jawa
```{r message=F}
library(rgdal)
library(spdep)
library(sp)
petajawa=readOGR(dsn="Jawamap", layer="jawa")
datajawa=read.csv("Pulau Jawa.csv", header=T, sep=";")
petajawa$Kemiskinan<- datajawa$Kemiskinan
k=9
colfunc <- colorRampPalette(c("green", "yellow","red"))
color <- colfunc(k)
spplot(petajawa, "Kemiskinan", col.regions=color)
```

Seandainya kita akan menggunakan kriteria queen contiguity, maka dapat dilakukan dengan syntax berikut untuk mendefinisikan matriks pembobotnya
```{r}
w.queen <- poly2nb(petajawa)
w.queen
```

Terlihat pada output tersebut, bahwa terdapat 1 wilayah yang tidak memiliki tetangga, sehingga untuk syntax selanjutnya perlu ditambahkan `zero.policy=T`.

```{r}
wqueen <- nb2listw(w.queen, zero.policy=T)
```

Seandainya kita ingin menguji autokorelasi menggunakan pendekatan indeks moran, maka kita dapat menggunakan fungsi `moran.test()`.
```{r}
I1 <- moran.test(petajawa$Kemiskinan, wqueen, zero.policy=T, alternative="greater")

#alternative hyptohesis could be either of "two.sided", "greater", or "less"

I1
```
Berdasarkan output di atas, diperoleh nilai p-value yang sangat kecil, artinya kita dapat menolak hipotesis nol yang menyatakan bahwa tidak terdapat autokorelasi.Artinya kita dapat menyimpulkan bahwa terdapat cukup bukti untuk menyatakan bahwa terdapat autokorelasi pada taraf nyata 5%.

Uji moran dapat pula dilakukan dengan melibatkan simulasi monte carlo.

```{r}
set.seed(123)
MC<- moran.mc(petajawa$Kemiskinan, wqueen, nsim=99, zero.policy=T, alternative="greater")

# View results (including p-value)
MC
```

#### Indeks Moran Lokal

Pendekatan ini termasuk ke dalam *Local Indicators for Spatial Association (LISA)*, yang mengindentifikasi autokorelasi pada tingkat lokal.

```{r}
oid <- order(petajawa$Kemiskinan)
resI <- localmoran(petajawa$Kemiskinan, wqueen)
head(resI)
```
```{r}
petajawa$z.li <- resI[,4]
petajawa$pvalue <- resI[,5]
lm.palette <- colorRampPalette(c("white","orange", "red"), space = "rgb")
spplot(petajawa, zcol="z.li", col.regions=lm.palette(20), main="Local Moran")
```


```{r}
moran.plot(petajawa$Kemiskinan, wqueen, zero.policy=T, labels=petajawa$KABKOT)
```

## Sumber Pustaka

Agafonkin, V. (n.d.). Leaflet for R - Markers. rstudio.github.io. Retrieved from <https://rstudio.github.io/leaflet/markers.html>

Baumer, B.S., Kaplan, D.T., Horton, N.J. 2017. Modern Data Science with R. CRC Press.

UQ SLC Digital Team. (2020, April 16). Creating maps using R. Language Technology and Data Analysis Laboratory (LADAL). Retrieved from <https://slcladal.github.io/maps.html>

<!--chapter:end:01-intro.Rmd-->

# Pemodelan Dependensi Spasial


## Model Spasial Global 

![](D:/Research (eksternal dept)/pelatihan spasial (adj)/Modul Pelatihan Spasial/gambar 2.PNG)


Secara umum, tahapan pemodelan regresi spasial adalah sebagai berikut:

(1) Eksplorasi Data

(2) Regresi Klasik & Uji Asumsi

(3) Matriks Pembobot Spasial

(4) Uji Lagrange Multiplier

(5) Regresi Spasial & Uji Asumsi

(6) Kebaikan Model


Sebagai ilustrasi untuk menjelaskan tahapan tersebut, kita akan menggunakan data kemiskinan dan kependudukan di Pulau Jawa berikut ini:

1. Data polygon (peta Pulau Jawa, dengan extension .shp)

2. Data frame (data persentase kemiskinan, PDRB, pendidikan Angka Melek Huruf, Pengeluaran perkapita, Ruta Penerima Raskin, Penduduk berusia 15-64, Harapan Lama Sekolah, dan Rata-Rata Lama Sekolah, diperoleh dari BPS)

Seperti yang telah dijelaskan pada modul sebelumnya, impor data dapat dilakukan dengan program berikut ini.

```{r}
datajawa = datajawa=read.csv("Pulau Jawa.csv", header=T, sep=";")
head(datajawa)
```

Pada ilustrasi ini, pemodelan dilakukan untuk mengkaji peubah respon **persentase penduduk miskin tahun 2018 di pulau Jawa ($Y$)** dengan menggunakan peubah **persentase Pendidikan yang ditamatkan di Bawah SD Tahun 2018($X$)**.

```{r eval = F}
library(spdep)
library(rgdal)
library(raster)

petajawa<-readOGR(dsn=“directory tempat folder utk file .shp", layer=“nama file shp")
```

```{r echo = F, warning= F, message= F, results='hide'}
library(spdep)
library(rgdal)
library(raster)
petajawa<- readOGR(dsn = "Jawamap", layer="jawa")
```

## Eksplorasi Data

```{r}
hist(datajawa$Kemiskinan)
```

```{r message=FALSE, warning=FALSE}
bxplt<-boxplot(datajawa$Kemiskinan, outlier.tagging=T)

bxplt$out

subset(datajawa, datajawa$Kemiskinan>bxplt$stats[5])

```


```{r warning=F, message = F}
plot(datajawa$Pendidikan, datajawa$Kemiskinan,
  xlab="Persentase Pendidikan yang ditamatkan di bawah SD Thn.2018", 
  ylab="Persentase Penduduk Miskin Thn.2018",
  pch=20, col="orange", cex=2)
```

Plot tersebut memperlihatkan adanya pola hubungan linear positif antara persentase pendidikan yang ditamatkan di bawah SD terhadap persentase penduduk miskin di Pulau Jawa pada tahun 2018.

```{r}
petajawa$Kemiskinan<- datajawa$Kemiskinan
k=16
colfunc <- colorRampPalette(c("green", "yellow","red"))
color <- colfunc(k)
spplot(petajawa, "Kemiskinan", col.regions=color, main="Persentase Penduduk Miskin Tahun 2018")
```

Berdasarkan plot di atas, dapat dilihat adanya kecenderungan pola bergerombol pada data persentase kemiskinan di kabupaten/kota di Pulau Jawa. Hal ini tampak dari gradasi warna yang cenderung mengumpul, seperti pada warna hijau, merah dan oranye.

### Identifikasi Autokorelasi pada Data

```{r}
w<-poly2nb(petajawa)
ww<-nb2listw(w, zero.policy=T)
moran(datajawa$Kemiskinan, ww, n=length(ww$neighbours), 
      S0=Szero(ww), zero.policy=T)
moran.test(datajawa$Kemiskinan, ww,randomisation=T, 
           alternative="greater", zero.policy=T)
```


```{r}
moran.plot(datajawa$Kemiskinan, ww, labels=petajawa$KABKOT, zero.policy=T)
```

## Pemodelan Regresi Klasik

Pemodelan regresi dapat dilakukan menggunakan fungsi `lm` berikut.

```{r}
reg.klasik = lm(Kemiskinan~Pendidikan, data = datajawa)
err.regklasik<-residuals(reg.klasik)
summary(reg.klasik)

cor(datajawa$Kemiskinan, fitted(reg.klasik))^2
```

## Diagnostik Model 

### Kenormalan Sisaan

```{r warning = F, message = F}
library(nortest)
library(car)
library(DescTools)
library(lmtest)
shapiro.test(err.regklasik)

par(mfrow=c(1,2))
hist(err.regklasik)
car::qqPlot(residuals(reg.klasik))
```

> H0: galat model menyebar normal

> H1: galat model tidak menyebar normal


### Kehomogenan Ragam Sisaan

```{r warning = F, message=F}
plot(fitted(reg.klasik), residuals(reg.klasik))
bptest(reg.klasik)
```

> H0: ragam galat homogen

> H1: ragam galat tidak homogen

### Kebebasan Sisaan

Uji kebebasan sisaan pada data spasial dapat dilakukan dengan uji moran menggunakan fungsi berikut.

```{r warning = F, message=F}
w<-poly2nb(petajawa)
ww<-nb2listw(w, zero.policy =T)
lm.morantest(reg.klasik, ww, alternative="two.sided", zero.policy = T)
```

Selain menggunakan fungsi `lm.morantest`, uji moran dapat dilakukan menggunakan fungsi `moran.test` seperti yang dibahas pada modul pertemuan sebelumnya. Perbedaannya adalah pada fungsi pertama, input yang digunakan adalah objek `lm`, sedangkan pada fungsi kedua, yang digunakan sebagai input adalah data sisaan model.

```{r warning = F, message=F}
moran.test(err.regklasik, ww,randomisation=F, alternative="two.sided", zero.policy=T)
```

Terlihat pada output bahwa hasil kedua tes menunjukkan kesimpulan yang sama, yaitu tolak H0 yang menyatakan bahwa tidak terdapat autokorelasi pada sisaan model regresi klasik pada taraf nyata 5%. Oleh karenanya, untuk mencari model yang lebih baik, kita dapat melakukan uji LM (lagrange multiplier) untuk mengidentifikasi model dependensi spasial yang dapat digunakan pada kasus ini.

## Uji Lagrange Multiplier


```{r warning = F, message=F}
LM<-lm.LMtests(reg.klasik, nb2listw(w, style="W", zero.policy=T),
               test=c("LMerr", "LMlag","RLMerr","RLMlag","SARMA"), zero.policy=T)
summary(LM)
```

Output memperlihatkan bahwa hasil uji model SEM dan SAR sama-sama signifikan pada taraf 5%. Selanjutnya, hasil uji robust keduanya ternyata sama-sama tidak signifikan. Berdasarkan skema tersebut, kita dapat mencoba kandidat model SARMA atau GSM. Namun demikian, ada pula pendapat yang menyarankan agar kita mengambil kandidat model dengan p-value terkecil, pada kasus ini p-value terkecil juga terdapat pada model SARMA atau GSM.

Mohon diingat bahwa pada ilustrasi yang kita lakukan saat ini, kita hanya menggunakan satu peubah bebas sehingga kita tidak perlu mengkhawatirkan masalah multikolinieritas. Pada saat Anda memiliki lebih dari satu peubah bebas, pastikan Anda juga memperhatikan multikolinieritas pada model. Pemeriksaan dapat dilakukan dengan fungsi `vif()` pada package `car`.

## Pemodelan Regresi Spasial

Pada modul ini, untuk kepentingan pembelajaran, kita akan mencoba ketiga model, SEM, SAR, dan SARMA, meskipun pada prakteknya, Anda hanya perlu memodelkan yang menurut Anda terbaik saja.


```{r}
w<-poly2nb(petajawa)
ww<-nb2listw(w, zero.policy=T)
```

### Model SEM
```{r warning = F, message=F}
library(spatialreg)

sem<-errorsarlm(Kemiskinan~Pendidikan,data=datajawa,ww, zero.policy=T)
summary(sem)

pseudoR2.sem<-cor(datajawa$Kemiskinan, fitted(sem))^2
pseudoR2.sem
```

Output di atas menunjukkan bahwa koefisien Lambda signifikan pada taraf nyata 5% ( p-value = 5.2937e-08 ). AIC model SEM adalah sebesar 623.58, dengan pseudo-$R^2=0.4787$ Selanjutnya kita akan coba memeriksa sisaan model SEM ini.

```{r}
library(nortest)
err.sem<-residuals(sem)
shapiro.test(err.sem)
bptest.sarlm(sem)
moran.test(err.sem, ww, alternative="two.sided", zero.policy=T)

```

Terlihat pada output di atas bahwa sisaan memenuhi asumsi kenormalan dan asumsi kebebasan.


### Model SAR

```{r warning = F, message=F}
sar<-lagsarlm(Kemiskinan~Pendidikan,data=datajawa,ww, zero.policy=T)
summary(sar)
pseudoR2.sar<-cor(datajawa$Kemiskinan, fitted(sar))^2
pseudoR2.sar
```

Output di atas memperlihatkan bahwa koefisien Rho pada model SAR signifikan, dengan nilai AIC sebesar 627.56 dengan pseudo-$R^2=0.4292$ . Selain itu, terlihat pula hasil uji autokorelasi pada sisaan model memperlihatkan nilai p-value sebesar 0.90492, artinya tidak terdapat autokorelasi pada sisaan.

```{r}
err.sar<-residuals(sar)
shapiro.test(err.sar)
bptest.sarlm(sar)
moran.test(err.sar, ww, alternative="two.sided", zero.policy=T)
```

Berdasarkan output di atas, pada taraf 5% dapat disimpulkan bahwa sisaan model memenuhi asumsi kenormalan, kehomogenan ragam, dan kebebasan.


### Model GSM/SARMA
```{r warning = F, message=F}
gsm<-sacsarlm(Kemiskinan~Pendidikan,data=datajawa,ww, zero.policy=T)
summary(gsm)

pseudoR2.gsm<-cor(datajawa$Kemiskinan, fitted(gsm))^2
pseudoR2.gsm
```

Output di atas memperlihatkan bahwa kedua koefisien dependensi spasial, Rho dan Lambda signifikan. AIC model SARMA adalah sebesar 620.86 dengan pseudo-$R^2=0.5934$

```{r}
err.gsm<-residuals(gsm)
shapiro.test(err.gsm)
bptest.sarlm(gsm)
moran.test(err.gsm, ww, alternative="two.sided", zero.policy=T)
```

Berdasarkan output di atas, terlihat bahwa sisaan model SARMA telah memenuhi asumsi kenormalan, kehomogenan ragam, dan kebebasan. 



### Penentuan Model Terbaik

Akhirnya, kita akan coba merangkum hasil pemodelan yang telah dilakukan sepanjang ilustrasi pada modul ini.


```{r echo = F,message = F, warning= F}
library(tidyverse); library(gt)
dataset = openxlsx::read.xlsx('P9 Dataset 1.xlsx')
tb<-as.tibble(dataset)
tb %>% 
   mutate(OLS = sprintf("%0.3f", OLS)) %>%
   mutate(SEM = sprintf("%0.3f", SEM)) %>%
  mutate(SAR = sprintf("%0.3f", SAR)) %>%
  mutate(SARMA = sprintf("%0.3f", SARMA)) %>%
  gt() %>%
  cols_align(
    align = "right",
    columns = vars(OLS, SEM, SAR, SARMA)
  )
```


Ilustrasi pada kasus ini memperlihatkan bahwa ternyata GSM merupakan model terbaik berdasarkan nilai AIC dan pseudo-$R^2$. Hal ini ternyata konsisten dengan p-value nya yang juga terkecil pada uji-LM.

## Efek Marginal

Efek marginal atau limpahan (*spill-over*) adalah besarnya dampak perubahan pada peubah dependen pada wilayah-$i$, akibat perubahan prediktor di wilayah-$j$.

Efek marginal terdapat pada model dependensi spasial SAR, GSM, SDM, SDEM, dan SLX. Efek ini dapat dibedakan menjadi tiga, yaitu efek langsung (*direct effect*), efek tidak langsung (*indirect effect*), dan efek total (*total effect*).

```{r}
impacts(gsm, listw=ww)

```

Output di atas menunjukkan bahwa pertambahan satu satuan pada pendidikan di suatu wilayah akan diikuti oleh peningkatan kemiskinan di wilayah tersebut sebesar rata-rata 0.1938916 (pengaruh langsung), sedangkan pada wilayah tetangganya akan mengalami penurunan kemiskinan rata-rata sebesar 0.03386839 (pengaruh tak langsung). 


## Latihan

Sebagai latihan, silahkan lakukan pemodelan menggunakan  data `Kemiskinan` di Pulau Jawa dengan peubah bebas ruta penerima raskin dan persentase pendidikan yang ditamatkan di bawah SD.

+ periksa multikolineritas antar peubah bebas yang digunakan berdasarkan VIF

+ eksplorasi autokorelasi spasial pada model menggunakan jarak `W_dist`

+ lakukan pemodelan yang menurut Anda paling tepat, interpretasikan.

## Sumber Pustaka

Guliyev, H. (2020). Determining the spatial effects of COVID-19 using the spatial panel data model. Spatial Statistics, 100443. doi:10.1016/j.spasta.2020.100443. Retrieved from: https://www.ncbi.nlm.nih.gov/pmc/articles/PMC7139267/

Sarmiento-Barbieri, I. (2016, April 24). An introduction to spatial econometrics in R. Spatial Econometric Workshop, University of Illinois. Retrieved from: https://www.econ.uiuc.edu/~lab/workshop/Spatial_in_R.html#modeling-spatial-dependence

Zhukov, Y. M. (2010, January 19). Applied Spatial Statistics in R, Section 6, Spatial Regression [PDF slides.]. IQSS, Harvard University. Retrieved from: http://www.people.fas.harvard.edu/~zhukov/Spatial6.pdf

<!--chapter:end:02-Modeling.Rmd-->

# Geographically Weighted Regression (GWR)

Suatu pemodelan dapat bersifat global maupun lokal. Regresi linier klasik merupakan salah satu model global. Dikatakan global karena terdapat satu model yang berlaku umum untuk semua pengamatan. 

Suatu model lokal bersifat lebih fleksibel, yang dalam konteks spasial, artinya setiap daerah/lokasi dapat memiliki model masing-masing. 

Geographically Weighted Regression (GWR) merupakan salah satu model yang bersifat lokal. Beberapa keuntungan dengen menggunakan model ini, diantaranya adalah kita dapat:

+ menduga galat baku lokal

+ menghitung ukuran leverage lokal

+ melakukan pengujian terhadap signifikansi keragaman spasial pada penduga parameter lokal

+ menguji apakah model lokal lebih baik daripada model global

Terdapat salah satu *stand-alone software* untuk melakukan GWR, yaitu software GWR yang dapat diakses melalui <http://ncg.nuim.ie/ncg/GWR/>. Selain itu, pada R software, terdapat beberapa package yang dapat digunakan untuk membangun model GWR, yaitu:

+ GWmodel

+ spgwr

+ gwrr

Pada modul ini akan dibahas pemodelan GWR menggunakan package `spgwr`.

## Eksplorasi Data

```{r}
library(rgdal)
petajawa=readOGR(dsn="Jawamap", layer="jawa")
datajawa=read.csv("Pulau Jawa.csv", header=T, sep=";")
petajawa$Kemiskinan<- datajawa$Kemiskinan

```

Plot berikut ini dapat dimanfaatkan untuk mengeksplorasi hubungan antar peubah.

```{r}
corr<-cor(datajawa[,-(1:4)])
corrplot::corrplot(corr, is.corr=T)
```

Sebagai ilustrasi, peubah rata-rata lama sekolah akan digunakan untuk memodelkan kemiskinan di pulau Jawa. Sebagai langkah awal, kita akan terlebih dulu memodelkannya menggunakan regresi linear.

```{r}
fit.lm<-lm(Kemiskinan~Rata.Rata.Lama.Sekolah, data=datajawa)
summary(fit.lm)
```

Selanjutnya, diagnostik model dilakukan untuk memeriksa pemenuhan asumsi pada model regresi linear.

```{r}
err.lm<-residuals(fit.lm)
shapiro.test(err.lm)

par(mfrow=c(1,2))
hist(err.lm)
car::qqPlot(residuals(fit.lm))

plot(fit.lm,which=1)
lmtest::bptest(fit.lm)
```

Terlihat pada output di atas bahwa sisaan model cenderung memiliki ragam yang tidak konstan. Selanjutnya juga akan diperiksa kebebasan sisaan menggunakan uji moran.

```{r warning=FALSE}
library(spdep)
w<-poly2nb(petajawa)
ww<-nb2listw(w, zero.policy=T)

lm.morantest(fit.lm, ww, alternative="two.sided", zero.policy = T)
```

Terlihat pada output bahwa terdapat autokorelasi spasial pada sisaan model regresi linier. Dengan mempertimbangkan bahwa sisaan model memiliki ragam yang tidak homogen, serta memiliki autokorelasi spasial, kita selanjutnya dapat mencoba memodelkannya dengan model regresi terboboti geografis atau GWR. Namun pada modul pembelajaran ini, kami akan perlihatkan pula bahwa pada pemodelan regresi spasial pun ternyata tetap menghasilkan sisaan dengan ragam yang heterogen. 

```{r}
LM<-lm.LMtests(fit.lm, ww,test=c("LMerr", "LMlag","RLMerr","RLMlag","SARMA"), zero.policy=T)
summary(LM)

```

```{r message=FALSE, warning=FALSE}

library(spatialreg)
sem<-errorsarlm(Kemiskinan~Rata.Rata.Lama.Sekolah,data=datajawa,ww, zero.policy=T)
sar<-lagsarlm(Kemiskinan~Rata.Rata.Lama.Sekolah,data=datajawa,ww, zero.policy=T)
gsm<-sacsarlm(Kemiskinan~Rata.Rata.Lama.Sekolah,data=datajawa,ww, zero.policy=T)

bptest.sarlm(sem)
bptest.sarlm(sar)
bptest.sarlm(gsm)

```

## Basic GWR

Kita dapat menggunakan fungsi `gwr` pada package `spgwr` untuk menyusun model GWR pada R software, seperti pada program berikut ini.

```{r}
library(spgwr)
coordinates(datajawa)<-c("Longitude","Latitude")
gwr20 <- gwr(Kemiskinan~Rata.Rata.Lama.Sekolah,data=datajawa,bandwidth=20)
gwr20
```

Kita dapat pula mengganti bandwidth sesuai dengan yang diinginkan. Selanjutnya kita akan bandingkan perbedaan akibat penentuan bandwidth yang berbeda-beda tersebut.

```{r}
gwr3 <- gwr(Kemiskinan~Rata.Rata.Lama.Sekolah,data=datajawa, bandwidth=3)
gwr3

```

```{r}
gwr2 <- gwr(Kemiskinan~Rata.Rata.Lama.Sekolah,data=datajawa,bandwidth=2)
gwr2
```

```{r}
betabw20 <- gwr20$SDF$Rata.Rata.Lama.Sekolah
betabw3 <- gwr3$SDF$Rata.Rata.Lama.Sekolah
betabw2 <- gwr2$SDF$Rata.Rata.Lama.Sekolah
boxplot(betabw20, betabw3, betabw2,	names=c("bw=20","bw=3","bw=2"))

```

Output di atas memperlihatkan bahwa bandwidth yang lebih besar cenderung menghasilkan penduga koefisien model dengan rentang nilai  yang lebih sempit. Sebaliknya, jika bandwidth yang digunakan lebih kecil, maka penduga koefisien model cenderung memiliki rentang nilai yang lebih lebar.

## Menentukan Bandwidth Optimal

Penentuan bandwidth yang optimal dapat ditentukan berdasarkan kriteria AIC atau CV. Selain itu, kita juga dapat memilih fungsi pembobot kernel yang ingin digunakan pada pemodelan GWR.

```{r}
bw1 <- gwr.sel(Kemiskinan~Rata.Rata.Lama.Sekolah,data=datajawa) # default method is CV
gwr01 <- gwr(Kemiskinan~Rata.Rata.Lama.Sekolah,data=datajawa,bandwidth=bw1)

bw2 <- gwr.sel(Kemiskinan~Rata.Rata.Lama.Sekolah,data=datajawa,method="aic")
gwr02 <- gwr(Kemiskinan~Rata.Rata.Lama.Sekolah,data=datajawa,bandwidth=bw2)

bwbs1 <- gwr.sel(Kemiskinan~Rata.Rata.Lama.Sekolah,data=datajawa,gweight=gwr.bisquare)
gwr03 <- gwr(Kemiskinan~Rata.Rata.Lama.Sekolah,data=datajawa,gweight=gwr.bisquare,
	bandwidth=bwbs1)

bwbs2 <- gwr.sel(Kemiskinan~Rata.Rata.Lama.Sekolah,data=datajawa,
                 gweight=gwr.bisquare,method="aic")
gwr04 <- gwr(Kemiskinan~Rata.Rata.Lama.Sekolah,data=datajawa,gweight=gwr.bisquare,
	bandwidth=bwbs2)
```

## Menentukan Model Terbaik

Penentuan model terbaik dapat ditentukan berdasarkan beberapa kriteria tertentu. Fungsi `gwr` memungkinkan kita untuk mengevaluasi model berdasarkan AIC dan global quasi-$R^2$, dengan terlebih dulu menambahkan argumen `hatmatrix=TRUE`. 

```{r}
gwr01 <- gwr(Kemiskinan~Rata.Rata.Lama.Sekolah,data=datajawa,
             hatmatrix=T, bandwidth=bw1)
gwr01
```

Fungsi `gwr` memberikan nilai AIC dengan tiga pendekatan, sehingga kita memperoleh AICc, AICb, dan AICh.
```{r}
gwr01$results$AICc
gwr01$results$AICb
gwr01$results$AICh
```

Model terbaik adalah yang memiliki nilai AIC terkecil (bisa juga negatif) dan nilai global quasi-$R^2$ yang terbesar. Namun demikian, kriteria tersebut tidak memberikan informasi inferensia apapun terkait siginifikansi model GWR.

Beberapa pendekatan uji dapat dilakukan untuk menguji $H_0$ yang menyatakan bahwa model GWR tidak lebih baik daripada model OLS (regresi linier klasik), seperti yang dapat dilihat pada program-program berikut ini.

```{r}
BFC02.gwr.test(gwr01)
```

```{r}
BFC99.gwr.test(gwr01)
```

```{r}
LMZ.F1GWR.test(gwr01)
```

```{r}
LMZ.F2GWR.test(gwr01)
```

Berdasarkan output di atas, seluruh uji menunjukkan nilai $p$-value yang lebih kecil daripada taraf nyata 0.05, artinya $H_0$ dapat ditolak, dan kita dapat menyimpulkan bahwa model GWR lebih baik daripada OLS, pada taraf nyata 5%.

```{r}
LMZ.F3GWR.test(gwr01)
```



## Menginterpretasikan Hasil Pemodelan GWR


Koefisien model GWR bersifat lokal, sehingga nilai penduga koefisien akan diperoleh pada setiap titik pengamatan. Oleh karenanya, interpretasi model GWR seringkali dilakukan dengan membuat visualisasi dalam bentuk peta, baru kemudian menginterpretasikannya.

```{r}
str(gwr01$SDF)
```


Beberapa nilai dapat diperoleh langsung dari output fungsi `gwr`, yaitu penduga koefisien, hasil prediksi model, serta *local*-$R^2$. Selanjutnya, interpretasi dapat disesuaikan dengan konteks penelitian.

```{r}
petajawa$beta<-gwr01$SDF$Rata.Rata.Lama.Sekolah
petajawa$pred<-gwr01$SDF$pred
petajawa$localR2<-gwr01$SDF$localR2

spplot(petajawa, "beta", main="Penduga Koefisien Model GWR")
spplot(petajawa, "pred", main="Prediksi Kemiskinan")
spplot(petajawa, "localR2", main="Local R-square")


```

## Sumber Pustaka

Brazil, N. (n.d.). Geographically weighted regression. CRD 230: Spatial Methods in Community Research. https://crd230.github.io/gwr.html#ordinary_least_squares_regression

Brunsdon, C. 2015. Geographically Weighted Regression. https://rstudio-pubs-static.s3.amazonaws.com/176883_06a3fa1fc77444be85e94dcd97ba9a34.html

Dennett, A. (2014, November 17). An introduction to geographically weighted regression in R. https://rstudio-pubs-static.s3.amazonaws.com/44975_0342ec49f925426fa16ebcdc28210118.html



<!--chapter:end:03-GWR.Rmd-->

# Regresi Data Panel Spasial 

Pemodelan ini merupakan salah satu alternatif yang dapat dilakukan ketika data yang kita kaji selain merupakan data spasial, juga merupakan data deret waktu. 

Tahapan yang dapat dilakukan dalam melakukan pemodelan regresi data panel adalah sebagai berikut:

(1) melakukan eksplorasi hubungan antar peubah, sebaran data, dsb.

(2) menganalisa data panel dengan melakukan pengujian berikut:
 
    - Uji Breusch-Pagan untuk menguji adanya efek waktu, individu atau keduanya
 
    - Uji Chow untuk menguji signifikansi antara model gabungan dan model pengaruh tetap
 
    - Uji Hausman untuk menguji signifikansi antara model pengaruh acak dengan model pengaruh tetap

(4) melakukan pemodelan data panel sesuai dengan indikasi yang diperoleh pada tahap (1) s.d (3)

(5) mengevaluasi kebaikan model

Sedangkan tahapan dalam pemodelan data panel spasial adalah: (Rakhmi, 2015)

(1) Eksplorasi Data

(2) Uji ketergantungan spasial, dapat menggunakan uji CD Pesaran dengan hipotesis sebagai berikut:

> $H_0: \rho_{ij}=\rho_{ji}= korelasi(\varepsilon_{it}, \varepsilon_{jt})=0$, untuk $i \ne j$

> $H_1: \rho_{ij}=\rho_{ji} \ne 0$ , untuk beberapa $i \ne j$

(3) Bila perlu, menguji autokorelasi spasial pada peubah penjelas, dapat menggunakan uji Moran.

(4) Sesuai dengan indikasi pada tahapan sebelumnya, kita dapat melakukan pemodelan data panel spasial, dengan menggunakan matriks pembobot spasial yang sesuai.

(5) Mengevaluasi kebaikan model yang disusun pada tahap (4).

(6) Menginterpretasikan model.




## Ilustrasi: Kemiskinan di Pulau Jawa

Sebagai ilustrasi, modul ini akan membahas studi kasus yang diteliti oleh Agusti (2015). Pada ilustrasi ini, kita akan mengamati persentasi kemiskinan di kabupaten dan kota di Pulau Jawa pada tahun 2008-2012, dengan rincian peubah sebagai berikut:

+ Y = Persentase Kemiskinan di kabupaten/kota di Pulau Jawa

+ X1 = Indeks Pembangunan Manusia (IPM)

+ X2 = Tingkat Pengangguran Terbuka (TPT)

+ X3 = Pertumbuhan Ekonomi (PDRB)


Pertama-tama, kita impor data peta tematik Jawa Tengah dan data pengamatan ke dalam R.

```{r message=FALSE, warning=FALSE}
data<-read.csv("data panel Jawa.csv", header = T)
head(data)
```

## Eksplorasi Data

```{r}
y<-matrix(NA, nrow=5, ncol=119) # 5 tahun, 118 kota/kabupaten
y[,1]<-2008:2012
a=2
for (i in 1:118)
{
  y[,i+1]<-data[a:(a+4),5]
  a=a+5
}

palette("default")
y<-as.data.frame(y)
matplot(y[,1], y[,-1], type="l", pch=19, ylab="Persentase Kemiskinan", xlab="Tahun")
```

```{r message=FALSE, warning=FALSE}
#install.packages("foreign")
library(foreign)

data1<-subset(data,data$Provinsi=="DKI JAKARTA")
coplot(Kemiskinan~Tahun|KabKot, type="l", data=data1)
```

```{r message=FALSE, warning=FALSE}
prov<-unique(data$Provinsi)
for (i in 1:length(prov))
{
  data1<-subset(data,data$Provinsi==prov[i])
  car::scatterplot(Kemiskinan~Tahun|KabKot, boxplots=F, smooth=F, legend=F, 
                   grid=T,data=data1, reset.par=T, cex=0.5, main=prov[i])
}
```



```{r}
plot(data[,5:8], pch=16, col="blue", main="Scatterplot antar Pasangan Peubah pada 2008-2012")
```

Scatterplot memperlihatkan bahwa IPM dan PDRB cenderung memiliki hubungan yang berbanding terbalik dengan persentase kemiskinan. Sedangkan pola hubungan antara persentase kemiskinan dengan peubah TPT memiliki ragam yang cukup besar sehingga agak sulit untuk mengidentifikasinya.


```{r}
a=1; korelasipertahun<-NULL;
for (i in 1:5)
{
  korelasi<-cor(data[a:(a+4),5:8])[-1,1]
  a=a+5
  korelasipertahun<-cbind(korelasipertahun,korelasi)
}

colnames(korelasipertahun)<-2008:2012

barplot(korelasipertahun , beside=T, ylim=c(-1,1), col=2:4,main="Korelasi terhadap Y per Tahun")
legend("bottomright",c("IPM", "PDRB", "TPT"),
fill = 2:4, cex=0.75)
```


```{r}
korelasipertahun

```



## Identifikasi Keragaman Antar Individu dan Antar Waktu

```{r}
boxplot(Kemiskinan~Tahun, data=data)
```

```{r}
boxplot(Kemiskinan~KabKot, data=data)
```

## Pemodelan Data Panel

### Model Gabungan

```{r}
a<-scale(data[,5:8]) 
data1<-cbind(data[,c(3,4)],a)
head(data1)
```

```{r}
library(plm)
model.pool<-plm(Kemiskinan~IPM+PDRB+TPT, data=data1, model="pooling")
summary(model.pool)
```

Model di atas adalah model gabungan, atau sama dengan model OLS (*ordinary least squares*). Selanjutnya, kita perlu mengidentifikasi apakah terdapat pengaruh individu atau waktu, atau keduanya, serta yang manakah di antara model gabungan, tetap , atau acak yang paling sesuai untuk digunakan.


```{r}
plmtest(model.pool,data=data1,type="bp",effect = "time")
```

```{r}
plmtest(model.pool,data=data1,type="bp",effect = "individual")
```

```{r}
#install.packages("plm")
library(plm)

plmtest(model.pool,type="bp",effect = "twoways")
```

Dari hasil di atas, dapat disimpulkan bahwa terdapat pengaruh signifikan yang diakibatkan oleh waktu dan individu. 

### Uji Chow

Untuk mengidentifikasi salah satu di antara model gabungan dan model tetap yang lebih sesuai untuk digunakan, terlebih dulu dibangun model dengan pengaruh tetap. Terdapat empat kemungkinan model yang dapat diidentifikasi melalui uji Chow, yaitu:

(1) jika kita menolak $H_0$ pada pengujian pengaruh spesifik individu dan waktu, maka model yang sesuai adalah model pengaruh tetap komponen sisaan dua arah

(2) jika kita menolak $H_0$ pada pengujian pengaruh spesifik individu, maka model yang sesuai adalah model pengaruh tetap individu

(3) jika kita menolak $H_0$ pada pengujian pengaruh spesifik waktu, maka model yang sesuai adalah model pengaruh tetap waktu

(4) jika kita gagal menolak $H_0$ pada pengujian pengaruh spesifik individu dan waktu, maka model yang sesuai adalah model gabungan.

Pada ilustrasi ini, sebelumnya telah ditunjukkan bahwa terdapat pengaruh individu dan pengaruh waktu terhadap kemiskinan, sehingga pada tahap ini akan diuji model dengan komponen sisaan dua arah.

```{r}
model.fixed<-plm(Kemiskinan~IPM+PDRB+TPT, data=data1, model="within", effect="twoways")
summary(model.fixed)
```

Setelah menyusun model dengan pengaruh tetap, selanjutnya kita dapat menggunakan uji Chow untuk mengidentifikasi kesesuaian model antara model gabungan atau model dengan pengaruh tetap. 


```{r}
pFtest(model.fixed, model.pool)
```

Berdasarkan uji Chow pada output di atas, p-value$<\alpha=0.05$, sehingga dapat disimpulkan bahwa model yang sesuai adalah model pengaruh tetap komponen sisaan dua arah. Selanjutnya, kita masih harus mengidentifikasi lebih lanjut apakah model pengaruh acak lebih sesuai untuk digunakan dibandingkan dengan model pengaruh tetap.

### Uji Hausman

Pada tahap ini kita akan mengidentifikasi lebih lanjut mengenai kesuaian model antara model dengan pengaruh tetap atau pengaruh acak. 
```{r}
model.random<-plm(Kemiskinan~IPM+PDRB+TPT, data=data1, model="random", effect="twoways")
summary(model.random)
```
Hipotesis yang diuji pada uji Hausman adalah:

> $H_0: E(u_{it}|x_{k, it})=0$ (model pengaruh acak)


> $H_1: E(u_{it}|x_{k, it}) \ne 0$ (model pengaruh tetap)


```{r}
phtest(model.fixed, model.random)
```

Terlihat pada output bahwa kita dapat menolak hipotesis nol pada taraf nyata 0.05, artinya model yang lebih tepat digunakan adalah model dengan pengaruh tetap.
```{r}
summary(model.fixed)
```

Model dapat dituliskan sebagai berikut:

$$y_{it}=-1.139669x_{1it}+0.137278x_{2it}-0.058057x_{3it}+\hat{\mu}_i+\varepsilon_{it}$$

## Pemodelan Data Panel Spasial

Peta persebaran jumlah penduduk miskin di kabupaten/kota Provinsi Jawa Tengah pada tahun 2015 terlihat pada gambar berikut.

```{r message=FALSE, warning=FALSE}
library(rgdal)
library(spdep)
library(raster)
library(sp)
library(spatialreg)

petajawa<-readOGR(dsn='Jawamap',layer='jawa')
petajawa@data[24,] #dihilangkan dari peta karena tidak ada dalam data pengamatan
petajawa<-petajawa[-24,]


data2012<-subset(data, data$Tahun==2012)

petajawa$Kemiskinan<-data2012$Kemiskinan
spplot(petajawa, "Kemiskinan", main="Persentase Penduduk Miskin 2012")

```

### Uji Ketergantungan Spasial pada Data Panel

Seperti yang telah dijelaskan pada bagian awal modul ini, kita dapat menggunakan uji *cross-sectional dependency* (CD) Pesaran untuk mengidentifikasi ketergantungan spasial pada data panel.

```{r}
library(splm)

w<-as.matrix(1/dist(coordinates(petajawa)))
ww<-w
for(i in 1:118)
{
ww[i,]<-ww[i,]/apply(w,1,sum)[i]
}
rowSums(ww)

rwtest(model.fixed, w=ww)
```

Terlihat pada output di atas bahwa p-value $<\alpha=0.05$ maka kita dapat menyimpulkan bahwa hipotesis nol ditolak, artinya pada data panel kemiskinan ini terdapat ketergantungan spasial pada peubah responnya. Hal ini mengindikasikan bahwa kemiskinan di suatu kab/kota, selain dipengaruhi oleh peubah penjelas yang dimilikinya, juga dipengaruhi oleh kemiskinan di kab/kota lain.

### Uji Spesifikasi Model

Menurut Salima *et. al,* spesifikasi model pada pemodelan data panel spasial adalah sebagai berikut.

### Standard model: model dengan pengaruh spesifik individu

$y_{it}=x_{it}\beta + z_i\alpha + \varepsilon_{it}$

dimana $z_i\alpha$ merupakan pengaruh spesifik individu.

**Model gabungan**

$y_{it}=x_{it}\beta + \alpha + \varepsilon_{it}$

Model ini tidak memodelkan heterogenitas individu, dan pada kasus ini penduga $\beta$ dan $\alpha$ diperoleh dengan Ordinary Least Squares (OLS).

**Model Pengaruh Tetap**

$y_{it}=x_{it}\beta + \alpha_i + \varepsilon_{it}$

**Model Pengaruh Acak**

$y_{it}=x_{it}\beta + \alpha + u_{it}$
$u_{it}=\alpha_i + \varepsilon_{it}$

Model ini biasanya diduga dengan Generalized Least Squares (GLS).

### Efek Spasial pada Model Data Panel

**Efek spasial pada model gabungan**

$y_{it}=\rho\sum_{i \ne j} w_{ij} y_{jt} + x_{it}\beta + \sum_{i \ne j} w_{ij} x_{jt} \theta + \alpha + u_{it}$

$u_{it}=\lambda \sum_{i \ne j} w_{ij} u_{jt} + \varepsilon_{it}$

**Efek spasial pada model pengaruh tetap**

(1) Spatial autoregressive model (SAR)

    $y_{it}=\rho\sum_{i \ne j} w_{ij} y_{jt} + x_{it}\beta + \alpha_i + u_{it}$

(2) Spatial error model (SEM)
     
    $y_{it}= x_{it}\beta + \alpha_i + u_{it}$

    $u_{it}=\lambda \sum_{i \ne j} w_{ij} u_{jt} + \varepsilon_{it}$

(3) Durbin spatial model (DSM)

    $y_{it}=x_{it}\beta + \sum_{i \ne j} w_{ij} x_{jt} \theta + \alpha_i + u_{it}$

(4) Durbin spatial error model (SDEM)

    $y_{it}= x_{it}\beta + \sum_{i \ne j} w_{ij} x_{jt} \theta + \alpha_i + u_{it}$

    $u_{it}=\lambda \sum_{i \ne j} w_{ij} u_{jt} + \varepsilon_{it}$

(5) Spatial autoregressive lag and error model (SARAR)

    $y_{it}=\rho\sum_{i \ne j} w_{ij} y_{jt} + x_{it}\beta + \alpha_i + u_{it}$

    $u_{it}=\lambda \sum_{i \ne j} m_{ij} u_{jt} + \varepsilon_{it}$
    
    dimana $w_{ij}$ dan $m_{ij}$ merupakan pembobot spasial.

**Spatial Error Model-Random Effect**

$y_{it}=\rho\sum_{i \ne j} w_{ij} y_{jt} + x_{it}\beta + \alpha + u_{it}$
 
$u_{it}=\lambda \sum_{i \ne j} w_{ij} u_{jt} + \nu_{it}$



#### Hausman’s robust test of spatial autocorrelation

Uji ini dilakukan untuk mengidentifikasi kesesuaian model dengan pengaruh tetap atau acak. Hipotesis nol yang diuji adalah: $H_0: E[\alpha|X]=0$. Jika hipotesis ini ditolak, artinya  model yang lebih sesuai adalah model dengan pengaruh tetap.

```{r message=FALSE, warning=FALSE}
library(splm)
print(panelhausman<-phtest(Kemiskinan~IPM+PDRB+TPT, data=data1))

print(spat.hausman.SEM<-sphtest(Kemiskinan~IPM+PDRB+TPT, data=data1, listw=mat2listw(ww),spatial.model="error"))

print(spat.hausman.SAR<-sphtest(Kemiskinan~IPM+PDRB+TPT, data=data1, listw=mat2listw(ww),spatial.model="lag"))

```

Terlihat pada output di atas, maka model yang lebih sesuai digunakan adalah model dengan pengaruh tetap.



#### Uji Spesifikasi untuk Pengaruh Spasial

Fungsi `bsktest` dapat menghitung uji gabungan, marginal, ataupun conditional untuk pengaruh acak dan korelasi galat spasial. Hipotesis yang diuji adalah sebagai berikut. (Milo dan Piras, 2012)
![](D:/Research (eksternal dept)/pelatihan spasial (adj)/modul dept)/pelatihan spasial (adj)/Modul/hipotesis-lm-splm.PNG)

Untuk model tetap, uji Lagrange dapat dilakukan untuk mengidentifikasi spesifikasi pengaruh spasial pada model.

```{r}
# Uji 1
slmtest(Kemiskinan~IPM+PDRB+TPT, data=data1, listw=mat2listw(ww),test="lml", model="within")

# Uji 2
slmtest(Kemiskinan~IPM+PDRB+TPT, data=data1, listw=mat2listw(ww),test="lme", model="within")
```

Uji robust dapat dilakukan untuk membantu menentukan spesifikasi model apabila uji sebelumnya, kedua uji untuk model SAR dan SEM sama-sama siginifikan.

```{r}
# Uji 3

slmtest(Kemiskinan~IPM+PDRB+TPT, data=data1, listw=mat2listw(ww),test="rlml", model="within")

# Uji 4

slmtest(Kemiskinan~IPM+PDRB+TPT, data=data1, listw=mat2listw(ww),test="rlme", model="within")
```


### Model Panel SAR
```{r message=FALSE, warning=FALSE}
panel.sar<-spml(Kemiskinan~IPM+PDRB+TPT, data=data1, listw=mat2listw(ww),model="within", 
                effect = "twoways", lag=T, spatial.error = "none")
summary(panel.sar)
```

```{r}
#db=t*n-(k+1)-n
db<-(5*118)-(3+1)-118
  
sqrt(sum(panel.sar$resid^2)/db) ## Standard Error of Regression
summary(panel.sar)$rsqr ## Pseudo-R2


```


### Model Panel SEM

```{r message=FALSE, warning=FALSE}
panel.sem<-spml(Kemiskinan~IPM+PDRB+TPT, data=data1, listw=mat2listw(ww),model="within", 
                effect = "twoways", lag=F)
summary(panel.sem)
```

```{r}
sqrt(sum(panel.sem$resid^2)/db) ## Standard Error of Regression
summary(panel.sem)$rsqr ## Pseudo-R2
```


### Model Panel GSM
```{r message=FALSE, warning=FALSE}
panel.gsm<-spml(Kemiskinan~IPM+PDRB+TPT, data=data1, listw=mat2listw(ww),model="within", 
                effect = "twoways", lag=T)
summary(panel.gsm)
```

```{r}
sqrt(sum(panel.gsm$resid^2)/db) ## Standard Error of Regression
summary(panel.gsm)$rsqr ## Pseudo-R2
```

### Menentukan Model Terbaik

Berikut ini adalah ringkasan dari pemodelan yang telah dilakukan pada tahap-tahap sebelumnya:
```{r echo=FALSE}
kriteria<-c("SE of Regression", "Pseudo-R2", "p-value of lambda", "p-value of rho")
kriteria.panelsar<-c(sqrt(sum(panel.sar$resid^2)/db), summary(panel.sar)$rsqr, 5.362e-08, NA)
kriteria.panelsem<-c(sqrt(sum(panel.sem$resid^2)/db), summary(panel.sem)$rsqr, NA, 9.841e-07)
kriteria.panelgsm<-c(sqrt(sum(panel.gsm$resid^2)/db), summary(panel.gsm)$rsqr, 2.445e-14, 0.05714)

data.frame(Kriteria=kriteria, Panel_SAR=kriteria.panelsar, Panel_SEM=kriteria.panelsem, PANEL_GSM=kriteria.panelgsm)
```
Berdasarkan output di atas, model terbaik adalah model panel SAR karena koefisien $\lambda$ yang di

### Interpretasi Model

```{r message=FALSE, warning=FALSE}
lw<- mat2listw(ww, style ="W")

spdep::impacts(panel.sar, listw=lw, time = 5)
```



## Sumber Pustaka

Agusti, R. (2015). Pemodelan data panel kemiskinan tak seimbang di pulau Jawa dnegna model spasial durbin [Tesis]. IPB.

Millo, G., & Piras, G. (2012). splm: Spatial panel data models in R. Journal of Statistical Software, 47(1), 1-38.

Salima, B.A., Julie, L., Lionel, V. (2018). Spatial Econometrics on Panel Data. Handbook of spatial analysis–Theory and practical application with R. INSEE Eurostat, Luxembourg, 179-203.

<!--chapter:end:04-Data-Panel.Rmd-->

